臺灣臺中地方法院民事判決　　　　　99年度勞訴字第46號
原　　　告　李財源
訴訟代理人　邱寶弘律師
被　　　告　劉達元即建發菜素.
　　　　　　游少涵
共　　　同
訴訟代理人　蔡奉典律師
複　代理人　謝宗穎
上列當事人間請求給付職災補償等事件，本院於民國100年5月26
日言詞辯論終結，判決如下：
    主  文
被告劉達元即建發菜素食行應給付原告新臺幣捌拾萬零貳佰
零貳元，及自九十九年五月二十二日起至清償日止，按年息百分
之五計算之利息。
原告其餘之訴駁回。
訴訟費用由被告劉達元即建發菜素食行負擔一百分之九十二，
餘由原告負擔。
本判決原告勝訴部分，於原告以新臺幣貳拾柒萬陸仟柒佰拾肆
元為被告劉達元即建發菜素食行供擔保後，得假執行；但被告
劉達元即建發菜素食行如以新臺幣捌拾萬零貳佰零貳元為原
告預供擔保後，得免為假執行。
原告其餘假執行之聲請駁回。
    事實及理由
壹、程序部分
    按訴狀送達後，原告不得將原訴變更或追加他訴。但擴張或
    減縮應受判決事項之聲明者，不在此限，民事訴訟法第255
    條第1項第3款定有明文。本件原告起訴請求：被告應給付原
    告新臺幣（下同）91萬元，及自民國99年1月1日起至清償日
    止，按年息5%計算之利息。嗣於訴訟進行中，變更訴之聲明
    為：被告應給付原告902,543元，及自起訴狀繕本送達翌日
    起至清償日止，按年息5%計算之利息，即縮減請求醫藥費用
    為2,543元，屬減縮應受判決事項之聲明，核與首揭規定相
    符，應予准許，合先敘明。
貳、實體部分
一、原告起訴主張：
（一）原告自86年4月間起受僱於被告劉達元即建發菜素食行
      及游少涵（原名游秋香，93年4月1日改名），擔任送貨、
      理貨之工作，月薪在35,000元至4萬元之間。原告於98年
      10月13日早上送貨途中，遭訴外人吳宇虹追撞受傷，於台
      中澄清醫院住院治療至98年10月26日（共14日）出院，原
      告確屬受有職業災害而致傷害。詎被告劉達元於98年10月
      底以電話告知原告在家休養不用上班，並解僱原告。惟原
      告非有不能勝任工作之情，卻因被告無意願繼續僱傭原告
      ，故原告乃於98年12月31日自請退休。爰依勞動基準法第
      59條第1款之規定，請求上開職災醫療費用2,543元；又原
      告自98年10月13日遭遇該職災，住院14日期間未有工作，
      爰依勞動基準法第59條第2款之規定，請求自98年11月1日
      起至98年12月31日止，以每月薪資35,000元計算之職災期
      間應領而未領之薪資共7萬元。另原告自86年4月間起迄請
      求退休日即98年12月31日止，退休金基數26，平均工資以
      35,000元計算，共可請求91萬元退休金，暫先一部請求83
      萬元，其餘請求部分均保留。
（二）對被告抗辯之陳述：
  １、被告游少涵與被告劉達元雖已離婚，惟仍共同經營生意，
      即被告劉達元負責蔬果部分，被告游少涵負責素食部分，
      原告為被告2人之員工，同受被告劉達元及游少涵之指示
      服勞務。且發生系爭職災當日即98年10月13日上午係為被
      告游少涵載送素食材料至臺中市○○路之餐廳，被告2人
      雖法律上分屬不同權利主體，交易通念上不應將被告2人
      視為一體，惟被告2人確係共同僱傭原告乃係事實，且無
      悖於經驗法則。
  ２、原告於86年受僱於被告開始，曾以機車載被告的小孩劉尹
      涓、劉寶寬上學，也曾多次騎乘被告建發菜素食行之機
      車，至訴外人邱蒼廩開設之機車行修理，且曾於87年7月
      間，以原告之女李亞諳之名，向邱蒼廩購買山葉機車1部
      ，足證原告受僱於被告超過10年。
  ３、原告於系爭職災發生時已逾60歲，突遭機車自後追撞，致
      頭部外傷併左側急性硬腦膜下出血及顱內出血、肋骨骨折
      ，當日需接受顱骨切除手術及移除血塊手術，於加護病房
      住院2日，總住院日數14日，已達重大傷病之程度，醫囑
      出院後須專人照護，門診追蹤，且不宜工作至少3個月。
      於住院初期被告曾至醫院探視原告，原告配偶亦曾於98年
      10月間親至被告處暫時歸還被告機車鑰匙時亦告知被告：
      原告仍須住院觀察，目前無法上班。被告則稱待原告傷好
      後再來上班，故依當時真意，應認原告已向被告請假，並
      獲被告允許，且請假期間至原告痊癒為止。甚至於臺中市
      政府勞資爭議協調期間，被告亦未以書面或口頭主張原告
      曠職而解僱，被告辯稱原告於98年10月26日出院後連續3
      日曠職而解僱原告云云，不足採信。並聲明：1.被告應給
      付原告902,543元，及自99年1月1日起至清償日止，按年
      息5%計算之利息。2.願供擔保請准宣告假執行。
二、被告劉達元即建發菜素食行則以：
（一）原告請求職業災害費用之補償應舉證相關證據證明，又醫
      療費用不應以健保支出為請求，應以實際支出為準。且原
      告於98年10月13日因傷住院治療，至98年10月26日傷癒出
      院，惟遲未返回工作，被告劉達元於98年10月31日以原告
      無故曠工逾3日以上為由，解僱原告，兩造僱傭關係於98
      年10月13日即終止，原告無權請求98年11月起之工資。況
      勞動基準法第59條第2款之規定，職業災害勞工請求工資
      補償，應以「勞工在醫療中不能工作」為要件，故縱認兩
      造僱傭關係尚未終止，原告亦應先證明其於98年11月1日
      起至98年12月31日止確有「在醫療中不能工作」之事實。
      又原告於系爭車禍事故發生時每月薪資3萬元，縱認被告
      應給付原告工資補償，應以月薪3萬為計算基礎。
（二）被告既於98年10月31日終止僱傭關係，原告即無權自請退
      休。且原告於90年間受僱被告劉達元即建發菜素食行，
      迄98年12月31日止約8年餘，尚不符合勞動基準法第53條
      各款自請退休應工作十年以上之要件，原告自無權請求退
      休金。又依勞動基準法第2條第4款前段之規定，平均工資
      謂以計算事由發生之當日前六個月內所得工資總額除以該
      期間之總日數所得之金額。本件原告薪資於98年5月至8月
      每月為35,000元，98年9月至10月每月為3萬元，故非逕以
      35,000元為平均工資。並聲明：1.原告之訴駁回。2.如受
      不利判決，願供擔保請准宣告為假執行。
三、被告游少涵則以：伊與被告劉達元原為夫妻關係，惟於88年
    已離婚，離婚後，伊仍繼續留下幫忙被告劉達元經營建發
    菜素食行，被告劉達元則給付生活費予伊。而原告係被告劉
    達元即建發菜素食行之受僱人，被告劉達元係獨資經營，
    原告之薪資亦係向被告劉達元領取，並受被告劉達元之指揮
    監督，伊非原告之雇主。並聲明：1.原告之訴駁回。2.如受
    不利判決，願供擔保請准宣告為假執行。
四、兩造不爭執之事項：
（一）原告受僱於被告劉達元即建發菜素食行，擔任送貨、理
      貨之工作。
（二）原告於98年10月13日早上送貨途中，遭訴外人吳宇虹追撞
      受傷，住院治療至98年10月26日出院。
（三）原告自車禍發生後即未上班。
（四）原告自98年12月31日起自請請退休。
（五）原告因上開車禍支出醫療費用2,543元。
（六）兩造為訴訟上之協議：倘98年5月至8月每月薪資35,000元
      ，98年9月以後為每月薪資3萬元，則原告「退休時一個月
      平均工資」為33,333元；倘98年5月以後每月薪資均為35,
      000元，則原告「退休時一個月平均工資」為35,000元。
五、法院之判斷：
    原告請求被告給付職業補償及退休金，為被告2人分別以前
    詞置辯，則本件應審究者厥為：(一)原告與被告游少涵之間有
    無成立勞動契約？(二)原告係自何時受僱於被告劉達元即建發
    菜素食行？(三)原告之月薪數額若干？(四)原告因受職業災害
    ，得請求之賠償數額若干？得否請求98年11月及12月，即受
    傷後至退休前之薪資？(五)原告請求退休金數額若干？經查：
（一）原告與被告游少涵間有無成立勞動契約：
      按勞動基準法所規定之勞動契約，係指當事人之一方，在
      從屬於他方之關係下，提供職業上之勞動力，而由他方給
      付報酬之契約。證人吳志樺到庭證稱：「我的薪資是老闆
      被告劉達元發放的。被告二人已經離婚了，被告游少涵與
      被告劉達元即建發菜素食行是在同一個店面，被告劉達
      元是在外面賣菜，被告游少涵是在店裡面負責賣素食，被
      告游少涵並沒有叫我們工作，都是被告劉達元叫我們做事
      的。被告游少涵沒有員工，老闆就是被告劉達元」等語（
      參99年10月12日筆錄），可認原告雖有受僱於被告劉達元
      即建發菜素食行之事實，惟尚難認原告亦有從屬於被告
      游少涵之關係下提供職業上之勞動力，而由被告游少涵給
      付報酬之情。且依原告之南山人壽團體保險要保書，其要
      保單位亦為建發菜素食行，並非被告游少涵，有南山人
      壽保險股份有限公司100年1月7日（100）南壽保單字第C0
      014號函在卷可憑。此外，原告就其亦受僱於被告游少涵
      ，並未舉證以實其說，堪認原告僅係受僱於被告劉達元即
      建發菜素食行，惟其與被告游少涵間，並無勞動契約存
      在。
（二）原告係自何時受僱於被告劉達元即建發菜素食行：
      原告主張其自86年4月間起受僱於被告劉達元即建發菜
      素食行，曾以機車載被告的小孩上學，也曾多次騎乘被告
      建發菜素食行之機車，至邱蒼廩開設之機車行修理，被
      告劉達元即建發菜素食行則以原告係自90年間受僱等語
      置辯。證人即原告之妻盧幼到庭雖證稱原告在86年開始任
      職等語（參99年10月12日筆錄），惟其與原告有至親關係
      ，不無迴護之虞，固難遽採。惟證人邱蒼廩到庭證稱：「
      李財源有騎過不同的機車到我那裡去修理，他曾經騎他老
      闆劉達元的車到我那裡去修理，他老闆在賣素食跟賣菜。
      因為他的老闆曾經騎那部機車到我那裡去修理，所以我知
      道那部機車是他老闆的」、「（提示87年7月7日開立之統
      一發票，品名山葉機車1台）…這是在李財源先來修理他
      老闆的機車之後，才買這部機車的」、「（李財源騎他老
      闆的機車去你那裡修理是在何時？）我無法確定詳細時間
      」等語（參100年4月19日筆錄），可知原告至少在87年7
      月7日向證人邱蒼廩購買上揭山葉機車時，已受僱於被告
      劉達元即建發菜素食行。惟依證人邱蒼廩之證詞，尚無
      法證明原告於86年4月間即已受僱於被告劉達元即建發
      菜素食行，是本院認原告與被告劉達元即建發菜素食行
      間之勞動契約，應始於87年7月7日。
（三）原告之月薪數額：
      原告主張其月薪為35,000元至4萬元，被告則以原告於98
      年5月至8月為35,000元，同年9月至10月為3萬元等置辯。
      證人即原告之妻盧幼到庭證稱：之前都是35,000元至4萬
      元，98年9、10月每月就領3萬元等語（參99年10月12日筆
      錄）。而證人盧幼與原告有至親關係，不無迴護之虞，固
      難遽採，惟就原告於98年9月、10月之月薪3萬元之部分，
      所述既與被告之辯稱相符，仍可認定，至於98年5月至8月
      之月薪超過35,000元之部分，既難採信，原告復未能舉證
      以實其說，則被告所辯，自屬可信。
（四）按勞工因遭遇職業災害而致死亡、殘廢、傷害或疾病時，
      雇主應依左列規定予以補償。但如同一事故，依勞工保險
      條例或其他法令規定，已由雇主支付費用補償者，雇主得
      予以抵充之：一、勞工受傷或罹患職業病時，雇主應補償
      其必需之醫療費用。職業病之種類及其醫療範圍，依勞工
      保險條例有關之規定。二、勞工在醫療中不能工作時，雇
      主應按其原領工資數額予以補償，勞動基準法第59條第1
      款及第2款前段定有明文。原告於98年10月13日早上送貨
      途中遭訴外人吳宇虹追撞受傷，住院治療至98年10月26日
      出院，此係勞工於執行其業務上之工作時，因意外事故，
      致勞工發生傷害之災害，屬職業災害。被告劉達元即建發
      菜素食行自應補償原告必需之醫療費用，及原告於醫療
      中不能工作時，按原告原領工資數額予以補償。
  １、醫療費用補償：原告因上開車禍，支出醫療費用2,543元
      ，業據提出醫療收據1紙附卷為憑，復為被告劉達元即建
      發菜素食行所不爭執，原告請求補償，即屬有據。
  ２、原領工資補償：
    (1)按勞工在勞基法第59條規定之醫療期間，雇主不得終止契
      約，同法第13條前段定有明文。此項規定旨在避免勞工於
      職業災害傷病醫療期間，生活頓失所依，係對於罹受職業
      災害勞工之特別保護，應屬強制規定，雇主違反上開規定
      ，終止勞動契約者，自不生契約終止之效力。原告因前揭
      職業災害，於98年10月13日急診，當日接受顱骨切除手術
      及移除血塊手術及入院，98年10月26日出院，出院後需專
      人照顧，避免劇烈運動宜多休息，不宜工作至少3個月，
      續門診追蹤，有原告提出之2紙均99年1月13日開立之澄清
      綜合醫院診斷證明書在卷可憑。堪認原告於98年12月31日
      退休時，仍在醫療中不能工作，是以被告劉達元即建發
      菜素食行縱使於98年10月31日以原告無故曠工逾3日以上
      為由，解僱原告，仍不生契約終止之效力。原告請求被告
      劉達元即建發菜素食行補償98年11月、12月之工資，自
      屬有據。
    (2)按勞動基準法第59條第2款前段所謂「原領工資」，係指
      該勞工遭遇職業災害前一日正常工作時間所得之工資，勞
      動基準法施行細則第31條第1項前段並有明文。原告於職
      業災害發生當月即98年10月之月薪為3萬元已如前述，是
      其職業災害前一日正常工作時間所得之工資為1,000元，
      以此為計，原告所得請求之工資補償應為61,000元（30+3
      1=61日，61×1,000元=61,000元），逾此之請求即屬無據
      。
（五）原告請求退休金數額：
  １、按勞工有下列情形之一，得自請退休：一、工作15年以上
      年滿55歲者。二、工作25年以上者。三、工作10年以上年
      滿60歲者，勞動基準法第53條定有明文。原告與被告劉達
      元即建發菜素食行間之勞動契約，始於87年7月7日，已
      如前述，又原告係37年1月31日生，有其戶籍資料在卷可
      憑，則原告於98年12月31日自請退休時，已工作10年以上
      ，並年滿60歲，依勞動基準法第53條第3款規定，得自請
      退休。被告辯稱自90年起始受僱於被告劉達元即建發菜
      素食行，不符自請退休之條件云云，要屬無稽。
  ２、按勞動基準法第55條第1項第1款、第2項分別規定：「勞
      工退休金之給與標準如下：按其工作年資每滿一年給與兩
      個基數。但超過十五年之工作年資，每滿一年給與一個基
      數，最高總數以四十五個基數為限。未滿半年者以半年計
      ；滿半年者以一年計」、「前項第1款退休金基數之標準
      ，係指核准退休時一個月平均工資」。原告自87年7月7日
      起至98年12月31日退休日止，工作年資11年5月又25日，
      且依上開規定，原告之退休金以11.5年計，每滿1年給與2
      個基數，故應以23個基數計算。本件兩造已為訴訟上協議
      ，倘98年5月至8月每月薪資35,000元，98年9月以後為每
      月薪資3萬元，則原告「退休時一個月平均工資」為33,33
      3元已如前述，故原告得請領之退休金，為766,659元（33
      ,333×23=766,659），逾此之請求，即屬無據。
（六）從而，原告依勞動法規及兩造勞動契約之法律關係，請求
      被告劉達元即建發菜素食行給付醫療費用2,543元，工
      資61,000元，及退休金766,659元，共計830,202元，及
      自起訴狀繕本送達被告劉達元即建發菜素食行之翌日即
      99年5月22日起至清償日止，按年息百分之5計算之利息，
      為有理由，應予准許；超過上開應准許之金額部分，非屬
      正當，應予駁回。
五、兩造均陳明願供擔保，請准宣告假執行及免為假執行，就原
    告勝訴部分，經核均無不合，爰分別酌定相當之擔保金額准
    許之；至原告敗訴部分，其假執行之聲請已失所附麗，應併
    予駁回。
六、本件事證已臻明確，兩造其餘之攻擊防禦方法，經審酌後認
    與判決基礎之事實及結果並無影響，爰不一一贅述，併此敘
    明。
七、訴訟費用負擔之依據：民事訴訟法第79條。
中    華    民    國   100    年    6     月    9     日
                        民事第三庭  法  官  陳宗賢
以上正本係照原本作成。
如對本判決上訴，須於判決送達後20日內向本院提出上訴狀（須
附繕本）。
中    華    民    國   100    年    6     月    9     日
                                    書記官